【裁判字號】    98,易,92
【裁判日期】    990105
【裁判案由】    妨害自由等
【裁判全文】
臺灣臺東地方法院刑事判決                98年度易字第92號
公  訴  人  臺灣臺東地方法院檢察署檢察官
被      告  丙○○
上列被告因妨害自由等案件，經檢察官提起公訴（97年度偵字第
2266號、98年度偵字第303號），本院判決如下：
    主  文
丙○○於公務員依法執行職務時，當場侮辱，處有期徒刑貳月，
如易科罰金，以新臺幣壹仟元折算壹日。
其餘被訴部分無罪。
    犯罪事實
一、丙○○因其妹丁○○係殘障及智障之人，而其母賴陳柑老邁
    多病，擔心其2人自行煮飯恐引發火災，遂於民國97年11 月
    15日晚間，打電話至臺東縣消防局要求該局指導丁○○及賴
    陳柑預防火災，並為其2人提供三餐，經轉報臺東縣警察局
    指派轄區臺東分局知本派出所警員乙○○到場察看，乙○○
    乃於同日晚間8時20分許前往丙○○位於臺東縣臺東市○○
    街224號住處瞭解報案內容，丙○○竟於乙○○依法執行職
    務時，基於妨害公務之犯意，當場以「你給人幹欺頭」（臺
    語）及「ㄐㄧㄐㄧㄇㄞㄇㄞ」（臺語）等語侮辱乙○○；嗣
    經乙○○請求知本派出所其他警員到場支援，而以現行犯當
    場逮捕丙○○，始悉上情。
二、案經臺東縣警察局臺東分局報請臺灣臺東地方法院檢察署檢
    察官偵查起訴。
    理  由
壹、證據能力
一、按被告以外之人於審判外之言詞或書面陳述，除法律有規定
    者外，不得作為證據，刑事訴訟法第159條固有明文。查本
    件證人乙○○於案發時所拍攝之現場蒐證錄影光碟並非被告
    以外之人於審判外之言詞或書面陳述，並不適用傳聞法則規
    定，先予敘明。又本案證人乙○○於案發時係依法執行警察
    職務（詳後述），而按本法所稱警察職權，係指警察為達成
    其法定任務，於執行職務時，依法採取查證身分、鑑識身分
    、蒐集資料、通知、管束、驅離、直接強制、物之扣留、保
    管、變賣、拍賣、銷毀、使用、處置、限制使用、進入住宅
    、建築物、公共場所、公眾得出入場所或其他必要之公權力
    之具體措施，警察職權行使法第2條第2項規定甚明。查證人
    乙○○依法至被告丙○○上開住處瞭解是否有公共危險案件
    發生，為蒐集資料，以隨身攜帶之錄影設備攝影蒐證，自合
    於其警察職權之行使範圍，則卷附蒐證錄影光碟1片，並無
    違反法定程序取得證據之情事，被告雖於本院審理時主張上
    開光碟無證據能力，惟僅空言泛稱該光碟內容不完整云云，
    然經本院於準備程序當庭勘驗上開錄影光碟，並無證據顯示
    該光碟有經變造、偽造之情形，揆諸上開說明，自應認有證
    據能力。
二、按傳聞法則乃對於被告以外之人於審判外之言詞或書面陳述
    ，亦即針對被告以外之人於審判外以言詞或書面所為之供述
    證據而為之規範。查卷附影像擷取照片10張，其性質固有供
    述證據與非供述證據之爭論，然審酌照片係傳達照相當時現
    場情況，而透過照片傳達的情形與現場真實情形，在內容上
    的一致性，是透過機械的正確性來加以保障，換言之，照片
    並不存在人對現實情形的知覺、記憶所經常發生的表現錯誤
    ，是認照片之性質係非供述證據，則無傳聞法則之適用，此
    外別無證據證明上開照片有經偽造、變造之情形，是應有證
    據能力。
貳、有罪部分
一、訊據被告丙○○固然坦承有於上揭時間、地點對證人乙○○
    說「你給人幹欺頭」（臺語）等語，惟矢口否認有何侮辱公
    務員犯行，辯稱：伊不是對證人乙○○說「雞雞巴巴」，是
    對其說：「ㄐㄧㄐㄧㄇㄞㄇㄞ（臺語）」，伊所說「你給人
    幹欺頭」（臺語）的意思係指乙○○「爽又省力」，指其執
    行職務不公正，而「ㄐㄧㄐㄧㄇㄞㄇㄞ（臺語）」的意思係
    指證人乙○○不接受其備案，麻煩很多的意思，沒有辱罵證
    人乙○○的意思云云。惟查：
（一）被告於上揭時間、地點對證人乙○○口出「你給人幹欺頭
      」（臺語）、「ㄐㄧㄐㄧㄇㄞㄇㄞ（臺語）」等語之事實
      ，業據被告坦白承認，復經本院於98年12月2日準備程序
      中當庭勘驗證人乙○○於案發時所拍攝之現場蒐證錄影光
      碟，勘驗結果認被告先後於影像光碟時間5分6秒、9分12
      秒至9分23秒時對證人乙○○說：「你給人幹欺頭」（臺
      語）、「ㄐㄧㄐㄧㄇㄞㄇㄞ」（臺語）」等語屬實，此有
      勘驗筆錄暨附件1份（見臺灣臺東地方法院98年度易字第
      92 號案件錄影光碟勘驗表編號3、4）在卷可稽，足認被
      告此部分自白與事實相符，堪以採信。
（二）被告固以前詞置辯，惟按侮辱，乃謾罵嘲弄或其他輕蔑他
      人人格之行為，須出於侮辱之故意，而具有妨害他人名譽
      之危險；亦即行為人係出於主觀侮辱他人之犯意，以言語
      、文字或動作表示不屑、輕蔑或攻擊其人格之意思，而足
      以對於個人在社會上所保持之人格及地位，在客觀上業已
      達到貶損其名譽及尊嚴評價之程度。另所謂侮辱，乃對他
      人為輕蔑表示之行為，其內涵須具有足使他人在精神上、
      心理上有感受到難堪或不快之虞者，亦即侮辱行為本身須
      具有侵害他人感情、名譽之一般危險者。證人乙○○於本
      院審理時具結證稱：「（問：當時你是否有聽到『你給人
      幹欺頭』（臺語）？）我印象中是有。」、「（問：被告
      當時是罵你『雞雞巴巴』（臺語）還是『ㄐㄧㄐㄧㄇㄞㄇ
      ㄞ』（音同）？）他那時候是罵我『ㄐㄧㄐㄧㄇㄞㄇㄞ』
      （臺語）」、「（問：你聽到上開被告罵你的話，你覺得
      那句話是不是用女性的生殖器在辱罵你的意思？）是的。
      」、「（問：被告當時是否是罵你『七七八八』（臺語）
      ？不是這樣的意思...」、「（問：被告對你罵『你給人
      幹欺頭』（臺語），你認為那句話的意思是否是在侮辱你
      ，還是指你講自己爽的？）是的，他是辱罵我的意思。」
      等語綦詳。另參諸上開勘驗筆錄及被告於上開錄影光碟中
      ，就附表編號3部分之前後段影像擷取照片之說話表情、
      姿勢、動作，可知案發時被告與證人乙○○已起爭執，並
      非處於平和交談之情境，其對證人乙○○口出上開語句，
      自無戲謔、玩笑之成分，此有勘驗筆錄及影像擷取照片10
      張附卷足參。又衡以一般社會觀念，「你給人幹欺頭（臺
      語）」、「ㄐㄧㄐㄧㄇㄞㄇㄞ（臺語）」等語亦係屬不雅
      、粗俗、輕蔑之言語，通常一般人聽聞此言語，均可感覺
      到其人格遭受攻擊，足以貶損其名譽及尊嚴評價，使人在
      精神上、心理上有感受到難堪或不快之虞。被告雖辯稱對
      證人口出上開語句另有其他意涵，而屬偈語，並非侮辱之
      意云云，惟揆諸上開說明，被告對證人乙○○口出上開言
      語，客觀上已足以攻擊他人人格及尊嚴，業如前述，至其
      所稱上開語句縱確實有如其所辯各有「爽又省力」、「麻
      煩」等意涵，然足以表示此種意涵之言語所在多有，其故
      意以一般通念均認為粗俗、輕蔑之言語表達其意，顯兼具
      侮辱他人之意思甚明，是被告上開所辯，應係卸責之詞，
      不足採信。
（三）綜上所述，本件事證明確，被告犯行堪以認定，應依法論
      科。
二、按於公務員依法執行職務時，當場侮辱，犯刑法第140條第1
    項前段之侮辱公務員罪；又所謂當場，係指公務員執行職務
    之現場，不以當面為必要，凡為耳目所能及之範圍均屬之，
    且不以公然為必要。查本案肇始於被告向臺東縣消防局報案
    ，指稱其母賴陳柑與其妹丁○○在家炊飯可能引發火災，而
    請求協助預防火災，臺東縣消防局遂轉報臺東縣警察局指派
    轄區警員即證人乙○○至被告上開住處瞭解是否有公共危險
    案件發生，此據被告及證人乙○○供述綦詳，是證人乙○○
    於案發時確係依法執行警察職務甚明，而被告於證人乙○○
    依法執行職務時，當場以上開言語侮辱之，核其所為，係犯
    刑法第140條第1項前段侮辱公務員罪。另按如數行為於同時
    同地或密切接近之時地實施，侵害同一之法益，各行為之獨
    立性極為薄弱，依一般社會健全觀念，在時間差距上，難以
    強行分開，在刑法評價上，以視為數個舉動之接續施行，合
    為包括之一行為予以評價，較為合理，固屬接續犯，而為包
    括之一罪（最高法院著有86年臺上字第3295號判例可資參照
    ）。查被告於上揭時間、地點，接連以「你給人幹欺頭」（
    臺語）、「ㄐㄧㄐㄧㄇㄞㄇㄞ（臺語）」等語辱罵證人乙○○，係於密切接近之時間及地點實行，侵害同一國家法益，
    各行為之獨立性甚為薄弱，顯係出於自始單一犯意之決定，
    合為一行為之接續進行，為接續犯，應論以一罪。爰審酌被
    告於警察依法執行職務時侮辱警察，蔑視國家公權力之正當
    行使，並妨害國家公務之執行，自應予責難，暨其犯罪動機
    、智識能力、生活狀況、犯罪所生危害非鉅、犯後坦承部分
    犯行之態度，及檢察官求刑有期徒刑4月稍嫌過重等一切情
    狀，量處如主文所示之刑，併諭知易科罰金之折算標準。
參、無罪部分
一、公訴意旨略以：被告丙○○基於強制之犯意，於被害人即被
    告之妹丁○○已在房間內睡覺時，竟拉開該房間，以大吼之
    方式，強制被害人起床並離開其房間，使其行無義務之事；
    因認被告涉犯刑法第304條第1項強制罪嫌。
二、按犯罪事實應依證據認定，無證據不得認定犯罪事實；不能
    證明被告犯罪者，應諭知無罪之判決，刑事訴訟法第154條
    第2項、第301條第1項分別定有明文。又事實之認定，應憑
    證據，如未能發現相當證據，或證據不足以證明，自不能以
    推測或擬制之方法，為裁判基礎；且認定不利於被告之事實
    須依積極證據，苟積極證據不足為不利於被告事實之認定時
    ，即應為有利於被告之認定（最高法院40年臺上字第86號、
    30年上字第816號判例意旨參照）。次按刑事訴訟法第161
    條已於91年2月8日修正公布，修正後同條第1項規定：檢察
    官就被告犯罪事實，應負舉證責任，並指出證明之方法。因
    此，檢察官對於起訴之犯罪事實，應負提出證據及說服之實
    質舉證責任。倘其所提出之證據，不足為被告有罪之積極證
    明，或其闡明之證明方法，無從說服法官以形成被告有罪之
    心證，基於無罪推定之原則，自應為被告無罪判決之諭知（
    最高法院92年臺上字第128號判例意旨參照）。
三、公訴意旨認被告涉有上揭罪嫌，無非係以證人乙○○於案發
    時攝錄之錄音、錄影光碟及檢察事務官勘驗譯文、被告酒精
    測定紀錄表、刑案現場測繪圖、照片8張為其論據。訊據被
    告固然坦承有於上開時間、地點大聲叫喚被害人即其妹丁○○起床之事實，惟堅決否認有何強制犯行，辯稱：伊沒有強
    制被害人起床，伊叫喚被害人起床係要讓乙○○知道被害人
    的狀況，而所以大聲叫喚被害人，係因被害人患有腦性麻痺
    ，如不大聲叫喚，她不會起床，伊一直在照顧被害人，沒有
    妨害被害人行使任何權利等語。經查：
（一）被告於上揭時間、地點進入被害人臥房內大聲叫喚其起床
      ，並動手掀起被害人身上所覆蓋棉被之一部分（並未完全
      掀開），被害人因其叫喚而起身坐在床上，隨後尾隨被告
      步出臥房等事實，業據被告坦認明確，復經本院於準備程
      序中當庭勘驗現場蒐證錄影光碟屬實，亦有上開勘驗筆錄
      1 份在卷可參，此部分事實固堪認定。
（二）然按刑法第304條第1項規定，以強暴、脅迫妨害他人行使
      權利，故客觀上行為人需以暴力或惡害通知強制他人，而
      妨害或剝奪他人意思形成、意思決定或意思活動之自由始
      為該當本罪；如行為人未對被害人實施強暴、脅迫行為，
      或其行為並未影響他人意思活動或決定自由，即不構成該
      罪。查被告雖於上揭時間、地點大聲叫喚被害人起床，並
      動手掀開丁○○所覆蓋棉被之一部分，惟被害人當場並無
      任何反應或抗拒情形，其係自行配合被告走出臥房，並坐
      在客廳藤椅上，此據證人乙○○於本院審理時結證明確（
      見審判筆錄第5頁），核與上開現場蒐證錄影光碟勘驗結
      果相符（見上開勘驗表編號1）；本院復依職權傳喚被害
      人到庭作證，惟其到庭後因精神障礙無法作證（見本院審
      判筆錄第8頁），則被告上開行為是否妨害被害人之意思
      活動或決定自由，即有疑問。又被告辯稱被害人因精神障
      礙無法如常人般與人應答，與其說話需放大音量乙節，此
      徵諸本院與檢察官當庭與被害人對答測試之情形，足認被
      告此部分辯解尚非杜撰，堪可採信，而此部分事實於本院
      已顯著，並為職務上所已知，依刑事訴訟法第158條規定
      ，無庸舉證。故被告於案發時雖大聲叫喚被害人起床，咸
      難認為係對其實施強暴行為；再被告於案發時雖掀起被害
      人身上所覆蓋棉被之一部分，但其並未完全掀開該棉被，
      衡以此係通常一般人叫喚他人起床之通常舉止，亦難認為
      係對被害人實施強暴行為甚明。
（三）至證人乙○○於本院審理時結稱被告叫喚被害人起床時有
      作勢踹門之行為，此為被告堅決否認，且經本院勘驗現場
      蒐證光碟，亦未發現被告有此行為，是證人乙○○此部分
      之證詞尚無從採信。
四、綜上所述，被告雖在客觀上有叫喚已經上床睡覺之被害人起
    床，而其亦因而起床之事實，惟並無積極證據證明被告係以
    以強暴、脅迫手段叫喚被害人起床，並違反被害人之自由意
    志，本件公訴意旨所舉前開證據尚不足以證明被告有以強暴
    、脅迫手段妨害他人行使權利之行為，自容有合理之懷疑存
    在，即與刑法第304條第1項強制罪之構成要件有間，本院復
    查無其他積極證據足認被告有公訴人所指之上揭犯行，揆諸
    首揭說明，自應為無罪之諭知。
據上論斷，應依刑事訴訟法第299條第1項前段、第301條第1項，
刑法第140條第1項前段、第41條第1項前段，刑法施行法第1條之
1第1項、第2項前段，判決如主文。
本案經檢察官甲○到庭執行職務
中    華    民    國    99    年    1     月    5     日
                  刑事第三庭  審判長法  官  陳弘能
                                    法  官  彭凱璐
                                    法  官  陳鈺雯
以上正本證明與原本無異。
如不服本判決應於收受送達後10日內向本院提出上訴書狀，並應
敘述具體理由；其未敘述上訴理由者，應於上訴期間屆滿後20日
內向本院補提理由書（均須按他造當事人之人數附繕本）。「切
勿逕送上級法院」。告訴人或被害人對於本判決如有不服，請書
具不服之理由狀，請求檢察官上訴者，其上訴期間之計算係以檢
察官收受判決正本之日期為準。
                                    書記官  廖丁逸
中    華    民    國    99    年    1     月    5     日
附錄論罪科刑法條全文
中華民國刑法第140條
於公務員依法執行職務時，當場侮辱，或對於其依法執行之職務
公然侮辱者，處6 月以下有期徒刑、拘役或1百元以下罰金。
對於公署公然侮辱者亦同。


司法院資訊處製作；財團法人民間司法改革基金會備份。
